【裁判字號】    97,訴,337
【裁判日期】    970820
【裁判案由】    妨害投票
【裁判全文】
臺灣高雄地方法院刑事判決               97年度訴字第337號
公  訴  人  臺灣高雄地方法院檢察署檢察官
被      告  丁○○
            辛○○
            己○○
            壬○○
            庚○○
上列被告因妨害投票案件，經檢察官提起公訴（96年度選偵字第61號）
，本院判決如下：
    主  文
丁○○共同意圖使特定候選人當選，以虛偽遷徙戶籍取得投票權
而為投票，累犯，處有期徒刑捌月，褫奪公權參年；減為有期徒
刑肆月，如易科罰金，以銀元參佰元即新台幣玖佰元折算壹日，
褫奪公權壹年陸月。
辛○○、己○○、壬○○共同意圖使特定候選人當選，以虛偽遷
徙戶籍取得投票權而為投票，各處有期徒刑肆月，如易科罰金，
均以銀元參佰元即新台幣玖佰元折算壹日，均褫奪公權貳年；各
減為有期徒刑貳月，如易科罰金，均以銀元參佰元即新台幣玖佰
元折算壹日，均褫奪公權壹年。
庚○○無罪。
    事  實
一、丁○○前於民國90年間因偽造文書案件，經臺灣高等法院高
    雄分院判處有期徒刑6 月，於90年12月27日易科罰金執行完
    畢。詎仍不知悔改，緣其係於95年6 月10日所舉辦之「高雄
    縣鳳山市誠正里第10屆里長選舉」之里長候選人，明知依公
    職人員選舉罷免法第15條第1 項規定，在各該選舉區繼續居
    住4 個月以上者，方取得該選舉區之選舉人資格而為投票權
    人，丁○○竟為求順利當選高雄縣鳳山市誠正里里長，明知
    辛○○、己○○、壬○○、丙○○、子○○、甲○○、乙○○等人（丙○○、子○○、甲○○、乙○○部分均業經臺灣
    高等法院高雄分院以97年度上訴字第764 號判決各判處有期
    徒刑3 月，均減刑為有期徒刑1 月又15日，且均褫奪公權1
    年，緩刑2 年確定）皆並未實際居住於高雄縣鳳山市誠正里
    ，仍分別與渠等共同基於妨害投票之犯意聯絡與行為分擔，
    利用遷入幽靈人口增加選舉權人足以影響選舉結果之方式，
    提供位於高雄縣鳳山市誠正里黃埔新村東五巷124 之1 號之
    戶籍址（下稱上開住址），供辛○○、己○○、壬○○等人
    分別於如附表「遷入時間欄」（編號8 除外）所示之時間，
    陸續將戶籍由如附表「原設籍地欄」（編號8 除外）所示高
    雄縣鳳山市誠正里以外之原設籍地址遷入，藉以在設籍4 個
    月後取得該選舉區之投票權（即俗稱幽靈人口），以求增加
    票源順利當選。嗣高雄縣選舉委員會依高雄縣鳳山市戶政事
    務所之戶籍登記，將辛○○、己○○、壬○○等人編入高雄
    縣鳳山市第10屆誠正里里長選舉人名冊並公告確定，辛○○
    等人並於95年6 月10日之高雄縣第10屆里長選舉投票日前往
    高雄縣鳳山市誠正里第78投票所投票予丁○○，足以改變投
    票選舉人數之計算、得票率之基礎，以此方法使高雄縣鳳山
    市誠正里第10屆里長選舉之投票發生不正確之結果。
二、案經戊○○告發由臺灣高雄地方法院檢察署檢察官偵查起訴
    。
    理  由
壹、有罪判決部分：
一、上開被告丁○○與同案被告丙○○、子○○、甲○○、乙○○等人共同基於妨害投票之犯意聯絡與行為分擔，利用遷入
    幽靈人口增加選舉權人足以影響選舉結果之方式，而為前開
    行為之事實，業據被告丁○○及同案被告丙○○、子○○、
    甲○○、乙○○等人均坦承不諱，並經本院及臺灣高等法院
    高雄分院以前開判決認明屬實，是此部分之事實足堪認定。
二、再訊據被告丁○○雖坦認被告辛○○、己○○、壬○○均係
    由伊提供上開住址，且於前揭時間將其等之戶籍遷入，於里
    長選舉期間，因該址房屋毀損未修繕，其等均未實際居住在
    該址等事實，惟辯稱：己○○、壬○○遷址之原因係為申辦
    身份證；辛○○因工作繁忙，怕有些信件收不到，為由伊代
    收信件，才分別與伊商量將戶籍遷至上開住址云云；另訊之
    被告辛○○、己○○、壬○○固均坦承有於前揭時間將戶籍
    陸續遷入被告丁○○所提供之上開住址，且未實際居住在該
    址，嗣於高雄縣鳳山市誠正里第10屆里長選舉中投票支持被
    告丁○○等情，惟均否認有何虛偽遷徙戶籍取得投票權而為
    投票之犯行。被告辛○○辯稱：伊因工作很忙，又只有1 個
    人住，如將戶籍遷到伊位於高雄縣鳳山市黃埔新村西一巷14
    6 之1 號之居所，將無人在家收信，故考慮到有人可以為伊
    代收信件，為了收信方便，才將戶籍遷至丁○○所提供之上
    開地址云云；被告己○○辯以：伊係要換身份證才遷址，不
    是為了要選舉，之前伊戶籍在高雄市，95年時要換新的身份
    證，在高雄市換證要拖很久，因工作與居住之地點都在鳳山
    ，租屋處的房東不讓伊遷址，為了方便換證，才與丁○○商
    量將戶籍址遷至上開地址云云；被告壬○○則辯以：遷址前
    伊住在高雄市○○區○○路，直到伊要到楠梓做生意時才搬
    到黃埔新村西一巷，但房東薛媽媽不讓伊等遷址至該處，所
    以才找丁○○幫忙，將戶籍遷至上址，不是因為要辦身份證
    ，也不是因為選舉之事云云。經查：
  (一)被告辛○○部分：
  1.被告辛○○原設籍高雄市○鎮區○○里○○街14巷10弄1 之
    3 號，於95年1 月23日始將戶籍址遷入被告丁○○所提供之
    上開住址之事實，此觀諸卷附被告辛○○之戶籍資料影本即
    明（見選他字卷第163 頁），參以同案被告丁○○於本院準
    備程序中陳述：里長選舉期間，房子壞了（指上開住址之房
    屋），因修理費用划不來，就閒置下來，所以丙○○等人（
    包括辛○○、己○○、壬○○）均未實際居住於該址等語（
    見本院卷第102 、103 頁），及卷附國防部陸軍司令部95年
    4 月26日邢節字第0950002522號書函、陸軍第八軍團指揮部
    95年5 月2 日實雲字第0950004316號書函、高雄縣鳳山市第
    10屆市民代表暨里長選舉第0078投票所鳳山市誠正里選舉人
    名冊影本各1 份、高雄縣黃埔新村自治會丁○○會長124 之
    1 號眷舍空置違規使用95年4 月19日會勘會議紀錄影本1紙
    、高雄縣黃埔新村東五巷124 之1 號建物現勘紀錄及照片影
    本1 份等書證（見上開卷第25頁、第69頁、第146 至151 頁
    、96年度選偵字第61號卷第15至17頁、第27頁），足證被告
    辛○○於95年1 月23日將戶籍遷入上開住址後，未實際居住
    於該址，依此取得上開里長選舉之投票權，並投票支持被告
    丁○○甚明。
  2.被告辛○○雖以前開情詞置辯，並援引證人丁○○於本院審
    理中證述：辛○○於94年就在高雄縣鳳山市誠正里黃埔新村
    西一巷146-1 號租屋居住，於94年底、95年初時跟伊說有些
    信件收不到，可否將戶籍遷到伊家，伊答應後辛○○才將戶
    籍遷入等證詞為據，惟就此進一步質諸證人即同案被告丁○○結證稱：伊有幫辛○○收燃料稅通知單、銀行貸款、商業
    廣告等信件云云（見本院卷第194 頁），此與被告辛○○於
    本院審理中供陳：丁○○幫伊辦戶籍遷入手續後，曾幫伊收
    過法院通知信函、國稅局之文件、牌照稅通知單云云（見本
    院卷第193 頁）已有未合，又依被告辛○○於本院審理中陳
    稱：因伊實際之居所僅有1 個人住，白天上班時沒人幫伊收
    掛號信件，所以才徵求丁○○之同意將戶籍遷入上開住址等
    語（見本院卷第193 頁），可見被告辛○○央求丁○○借寄
    戶籍址之目的係為求代收信件，倘其所述屬實，衡情理應將
    戶籍址遷入丁○○於白天方便代收信件之地址，始與常情相
    符，然參以上揭國防部陸軍司令部95年4 月26日邢節字第09
    50002522號書函等書證，足證上開住址上之房屋約於95年4
    月間已然傾圮毀壞而不堪供人居住，此情亦據被告丁○○於
    本院準備程序中為前開供述明確，況被告丁○○嗣於本院審
    理中亦證稱：伊白天是在自治會辦公室，不在上址住處，之
    前未曾代辛○○收過掛號信等語（見本院卷第195 、196 頁
    ），綜上，可認被告辛○○關於委請同案被告丁○○曾代收
    信件之內容不僅與被告丁○○所述不符，且被告辛○○將戶
    籍遷入上開已然頹圮傾壞、無人居住之住址，亦顯與常情有
    悖，足徵被告辛○○前開所辯：考慮到有人可以為伊代收信
    件，為了收信方便，才將戶籍址遷至丁○○所提供之上開地
    址云云，係屬事後卸責之詞，委無可採。此外，被告辛○○
    雖另辯稱：伊在高雄縣鳳山市誠正里黃埔新村西一巷146-1
    號租屋居住云云，惟其就此並未提出任何證據方法以供本院
    調查審認，自無從僅憑其片面之詞為被告辛○○有利之認定
    。
  3.綜上所述，被告辛○○於95年6 月10日所舉辦之「高雄縣鳳
    山市誠正里第10屆里長選舉」4 個月前，與其他同案被告丙○○等人不約而同陸續遷入被告丁○○所提供之上開住址，
    又被告辛○○對於此遷移戶籍址之目的，復未能為合理之交
    代，已如前述，是倘被告辛○○若非為虛偽遷徙戶籍取得投
    票權而為投票，何以有如此大費周章無端遷移戶籍址之必要
    ，況另參以被告丁○○亦於本院審理中供承：己○○、辛○○等人來跟伊講要遷戶籍到誠正里之事，伊幫忙之原因有部
    分也是為了選舉之關係等語綦詳（見本院卷第144 、145 頁
    ），據此，被告辛○○遷址之目的僅是為取得鳳山市誠正里
    選舉區之選舉人資格而為投票權人，且與被告丁○○間就虛
    偽遷徙戶籍一事有犯意之聯絡等情，堪可認定。
  (二)被告己○○、壬○○部分：
  1.被告己○○與被告壬○○同居，原均設籍高雄市○○區○○
    里○○路4 巷68號，由被告己○○代被告壬○○出面與被告
    丁○○商談，嗣於95年2 月10日始將戶籍遷入被告丁○○所
    提供之上開住址等節，業經被告丁○○於本院準備程序中供
    述明確（見本院卷第144 、145 頁），並有卷附被告己○○
    、壬○○之戶籍資料影本附卷可佐（見選他字卷第16 2頁）
    ，是上開事實洵堪採認；又因上開住址上房屋業已頹圮隳壞
    ，故被告己○○、壬○○均未實際居住於該址，惟於取得上
    開里長選舉之投票權後，仍前往投票支持被告丁○○等等情
    ，業經本院認明如前，並有高雄縣鳳山市第10屆市民代表暨
    里長選舉第0078投票所鳳山市誠正里選舉人名冊影本在卷可
    憑，足徵被告己○○、壬○○於95年2 月10日將戶籍遷入上
    開住址後，未實際居住於該址，依此取得前開里長選舉之投
    票權，並投票支持被告丁○○。
  2.被告己○○、壬○○雖分別以前開情詞置辯，惟觀之被告己○○就遷移戶籍至上開住址之目的先於本院準備程序中辯稱
    ：伊是要換身份證才遷戶籍，為了方便換證，伊就與丁○○
    商量，將戶籍遷至該址，沒有想到其他的等語（見本院卷第
    103 頁），此與被告壬○○於本院準備及審理程序中辯以：
    將戶籍遷至上開住址，不是因為要辦身份證，也不是因為選
    舉之事；伊租屋居住在黃埔新村西一巷5 號後，因擔心住在
    該址，相關信件會寄到高雄市○○區○○路4 巷68號之原戶
    籍址，才拜託丁○○，並一同至戶政事務所辦理戶籍遷移云
    云（見本院卷第 193 頁），2 者所述顯然有所出入，衡以
    被告己○○、壬○○既為同居人，且係一同遷入被告丁○○
    所提供之上開住址，彼此對於渠等遷移戶籍之原因與目的均
    當知之甚明，然卻竟為前開不一致之供述，是渠等前開辯詞
    之可信性已堪存疑；被告己○○嗣於本院審理中又乎焉改稱
    ：伊遷戶籍到上開住址，是因為 95 年時要換新的身份證、
    信件可以方便有人代收云云（見本院卷第 192 頁），然對
    照被告己○○前於本院準備程序中所言卻無一提及遷移戶籍
    址之目的係為信件可以方便有人代收，由此益見被告己○○
    與被告壬○○於本院審理中彼此附和，以圖卸責之動機已昭
    然若揭；況佐以證人丁○○於本院審理中證述：伊僅曾幫壬○○收過1 次繳費帳單，因帳單是過期的，所以未轉交予壬○○，除此之外，其他信件就沒有了等語（見本院卷第195
    頁），與被告壬○○於審理中供陳：丁○○於伊等遷入戶籍
    於上開住址期間，曾幫伊代收己○○跑船公司寄來之信件、
    信用卡繳費帳單云云顯然相齲齬（見本院卷第193 頁），益
    證被告壬○○前開辯稱：因擔心相關信件會寄到高雄市○○
    區○○路4 巷68號之原戶籍址，才為戶籍遷移云云，實屬子
    虛烏有之事，要無可採；至被告己○○雖另辯以遷移戶籍之
    目的係為方便換身分證，因在高雄市換發身分證費時較久云
    云，然卻未提出任何積極證據以供本院審認，本院自難遽以
    採憑，又縱其所述屬實，衡諸常情，被告己○○倘欲改在高
    雄縣鳳山市之戶政機關申請換發身分證，以求便利，則除原
    需辦理之身分證換發手續外，尚須另辦理本件戶籍遷徙之手
    續，如此豈非反使換發身分證之手續益加複雜、費時，足徵
    被告己○○前開所辯顯係自相矛盾，而難以自圓其說，又參
    以被告己○○於本院審理中自承：伊於95年2 月10日遷入丁○○之上開住址，於95年8 月23日遷出，伊之身分證換發日
    期為95年8 月23日，是到鳳山戶政事務所換發的等語（見本
    院卷第192 頁），準此，設被告己○○遷移戶籍之目的僅意
    在便於換發身分證，豈有於排除萬難以遷移戶籍址後，竟又
    遲不申請換發身分證，反等候逾半年後始前往換發身分證之
    理，由此益證被告己○○前開辯詞係屬脫罪之詞，委無可信
    。
  3.此外，參諸被告己○○、壬○○於 95 年 6 月 10 日所舉
    辦之「高雄縣鳳山市誠正里第 10 屆里長選舉」 4 個月前
    ，與其他同案被告丙○○等人不約而同陸續遷入被告丁○○
    所提供之上開住址，又於遷入後僅約半年，即再於 95 年 8
    月 23 日遷出，足見被告 2 人設籍於上開住址之期間甚短
    ，於里長選舉後不久隨即遷出，其遷址之真實目的為何實難
    不啟人疑竇，又其等對於遷移戶籍目的之交代，不僅辯詞迥
    異，亦均與常情不符，此已敘明如前，從而，綜上各情足認
    被告己○○、壬○○於選前並不瞭解誠正里之地方事務，仍
    於遷移戶籍後前往投票支持被告丁○○，是渠等僅意在支持
    候選人丁○○而為遷入戶籍之舉，自屬違反民主運作、地方
    自治之精神，且與被告丁○○間就虛偽遷徙戶籍一事有犯意
    之聯絡乙情，亦堪認定。被告己○○、壬○○雖均另辯以：
    伊等於選舉前已在高雄縣鳳山市誠正里黃埔新村西一巷5 號
    向「薛媽媽」租屋居住，因「薛媽媽」不讓伊等遷址至該處
    ，才找丁○○幫忙遷址到上開住址云云，並援引證人即渠等
    之房東「薛媽媽」之女婿張伯崇於本院審理中證稱：薛媽媽
    於好幾年前，有將高雄縣鳳山市誠正里黃埔新村西一巷5 號
    之房屋出租予被告己○○、壬○○，在承租期間，曾見過己○○、壬○○住在該址等情詞為憑（見本院卷第197 頁），
    惟觀之證人張伯崇於本院審理中之證詞對於被告己○○、壬○○2 人租屋之時間、起迄點均未能詳實證述，又衡以證人
    非出租上開房屋之當事人，對於被告2 人是否確有向「薛媽
    媽」租屋居住、租賃關係之內容等節並非全盤瞭解，亦與常
    情相符，被告2 人復未能提出其他積極證據以供本院參酌，
    自難僅憑前開證人之證述為被告己○○、壬○○有利之認定
    ，併此敘明。
二、論罪科刑
  (一)按所謂使投票發生不正確結果，並非僅使候選人之當選或不
    當選而已，舉凡與投票直接有關之結果，均包括在內。而非
    實際居住該選舉區之人以虛報遷入之手段，偽詐取得選舉權
    ，復於選舉時前往投票，只要其非法使有投票權之人投票，
    無論其投給何人，均會對選區之投票率、各候選人得票率等
    結果發生不正確影響，已影響本應只有真正選舉人參與之選
    舉的投票結果，當然使投票發生不正確結果，不待其必投給
    特定候選人才妨害投票結果之正確性。況選舉幽靈人口可適
    用刑法第146 條，於法律適用上並無疑（最高法院88年度臺
    上字第4210號、第6728號判決參照）；又按行為後法律有變
    更，應依刑法第2 條第1 項從舊從輕原則予以比較適用者，
    以新舊法均有處罰之規定時，始有其適用。修正前刑法第14
    6 條第1 項規定：「以詐術或其他非法之方法，使投票發生
    不正確之結果或變造投票之結果者，處五年以下有期徒刑」
    ，所謂「其他非法之方法」，即指除詐術外，其他一切非法
    律所允許之方法均屬之，並不以構成刑事法上犯罪之非法行
    為為限。嗣96年1 月24日修正增列第2 項：「意圖使特定候
    選人當選，以虛偽遷徙戶籍取得投票權而為投票者，亦同」
    ，其立法理由係以：「為使『其他非法之方法』之不確定法
    律概念明確化，且考量台灣地區選舉文化之特性（地域性、
    宗族性），以及現未實際居住於戶籍地者有數百萬人，其因
    就業、就學、服兵役未實際居住於戶籍地，或為子女學區、
    農保、都會區（或特定地區）福利給付優渥，或其他因素而
    遷籍於未實際居住地，其原因不一，然此與意圖支持特定候
    選人當選，進而遷徙戶籍之情形不同，並非所有籍在人不在
    參與投票均須以刑罰相繩，是以第二項以意圖使特定候選人
    當選虛偽遷徙戶籍投票者，為處罰之對象」。則依上開修正
    增列第2 項規定觀之，修正前之所謂：「其他非法之方法」
    ，固包括行為人係以不實遷入戶籍之方式，致未實際居住於
    選舉區取得投票權而投票者，但與上開修正後規定同，均應
    以行為人在主觀上有「為使某特定候選人當選之意圖」為限
    ，非謂凡以不實遷入戶籍之方式，致未實際居住於選舉區取
    得投票權而投票者，即該當修正前刑法第146 條第1 項之構
    成要件，故該修正增訂之規定而言，修正前規定並未較有利
    於被告（最高法院97年度台上字第471 號判決參考）。是修
    正前刑法第146 條第1 項所謂以其他非法之方法，使投票發
    生不正確之結果或變造投票之結果者之規定，與修正後增列
    同條第2 項所稱以意圖使特定候選人當選，以虛偽遷徙戶籍
    取得投票權而為投票之規定，並無有利不利之情形可言，祇
    是法律概念明確化，非屬法律之變更，合先敘明。
  (二)核被告丁○○、辛○○、己○○、壬○○所為，均係犯刑法
    第146 條第2 項之意圖使特定候選人當選虛偽遷徙戶籍投票
    罪。公訴人認係犯同法第146 條第1 項之罪，尚有未恰，起
    訴法條應予變更。被告辛○○、己○○、壬○○、丙○○、
    子○○、甲○○、乙○○分別與同案被告丁○○間，就上開
    犯行，有犯意聯絡及行為分擔，均應依修正後刑法第28條之
    規定論以共同正犯（修正施行前刑法第28條規定「2 人以上
    共同實施犯罪之行為者，皆為正犯。」修正施行後規定為「
    2 人以上共同實行犯罪之行為者，皆為正犯。」對於本案犯
    行有犯意聯絡及行為分擔，不論依修正前之刑法第28條，或
    修正後之刑法第28條之規定，均構成共同正犯，對被告而言
    並無有利或不利之情形，應逕依修正後之刑法第28條，論以
    共同正犯）；又被告丁○○先後多次與被告辛○○等人共同
    於附表所示之時間（編號8 部分除外），以虛偽遷徙戶籍取
    得投票權而為投票之數行為，係使該次投票發生一個不正確
    之結果，以實現同一個犯罪為目的，侵害同一個法益，其各
    次之舉動應認係全部犯罪行為之一部，係屬接續犯；被告丁○○曾受上開有期徒刑之執行，於90年12月27日易科罰金執
    行完畢乙節，有臺灣高等法院被告前科紀錄表1 份在卷可查
    ，其於有期徒刑執行完畢後5 年內，故意再犯本件有期徒刑
    以上之罪，為累犯，應依法加重其刑（本件不論依修正前之
    刑法第47條，或修正後之刑法第47條第1 項之規定，均構成
    累犯，對被告而言並無有利或不利之情形，自不生新舊法比
    較之問題，應逕依修正後之刑法第47條第1 項規定，論以累
    犯）。
  (三)爰審酌被告丁○○為圖當選里長，以與被告辛○○、己○○
    、壬○○，及附表所示之人（除編號8 部分除外）共謀以虛
    偽遷徙戶籍取得投票權之方式，使投票發生不正確之結果，
    扭曲選舉制度之真實目的，行為均實不足取，被告丁○○於
    犯後僅坦承部分犯行，被告辛○○、己○○、壬○○則均否
    認犯行，均難認有悔意，惟念及被告辛○○、己○○、壬○○皆無任何前科紀錄，素行尚佳，兼衡被告丁○○身為里長
    候選人，竟夥同親友、支持者為前揭犯行，情節最重，被告
    辛○○、己○○、壬○○等人參與本案犯行之程度則較輕微
    ，及渠等犯罪之動機、手段等一切情狀，分別量處如主文所
    示之刑，並就被告辛○○、己○○、壬○○之宣告刑部分，
    均併諭知易科罰金之折算標準（按修正前刑法第41條第1 項
    前段原規定：「犯最重本刑為5 年以下有期徒刑以下之刑之
    罪，而受6 個月以下有期徒刑或拘役之宣告，因身體、教育
    、職業、家庭之關係或其他正當事由，執行顯有困難者，得
    以1 元以上3 元以下折算一日，易科罰金。」，且被告行為
    時之易科罰金折算標準，依修正前罰金罰鍰提高標準條例第
    2 條前段之規定，本係就其原定數額提高為100 倍折算1 日
    ，故被告行為時之易科罰金折算標準乃以銀元3 百元折算1
    日，經折算後應以新臺幣9 百元折算為1 日。惟修正後刑法
    第41條第1 項前段則改以：「犯最重本刑為5 年以下有期徒
    刑以下之刑之罪，而受6 個月以下有期徒刑或拘役之宣告者
    ，得以新臺幣1 千元、2 千元或3 千元折算一日，易科罰金
    。」，乃就易科罰金之折算標準予以提高。從而比較修正前
    、後所定之易科罰金折算標準，當以修正前規定較有利於被
    告4 人，故應依修正前刑法第41條第1 項前段規定諭知易科
    罰金之折算標準）。又按「以犯本章之罪或刑法第6 章之妨
    害投票罪，宣告有期徒刑以上之刑者，並宣告褫奪公權」，
    公職人員選舉罷免法第113 條第3 項（即於96年11月7 日公
    職人員選舉罷免法修正前第98條第3 項規定，因僅為條號移
    列，並無實質修正，是無新舊法比較之問題）定有明文，而
    此項褫奪公權之宣告，寓有強制性，為刑法第37條第2 項之
    特別規定，不受宣告6 月以上有期徒刑之限制，法院自應優
    先適用（最高法院81年度台非字第246 號判決要旨參照）。
    雖刑法第37條第2 項於95年7 月1 日修正施行後已修正為「
    宣告一年以上有期徒刑者」，惟因公職人員選舉罷免法第
    113 條係屬特別規定，仍不受此部分宣告刑期間修正之影響
    ，而同條關於褫奪公權期間之宣告並未修正，是以，刑法第
    37條第2 項之前揭修正就本件而言不生有利、不利之影響，
    故無比較新舊法之問題，而應逕依修正後刑法第37條第2 項
    規定諭知褫奪公權期間。準此，本件被告4 人應另依公職人
    員選舉罷免法第113 條第3 項之規定分別宣告如主文所示之
    褫奪公權，以資懲儆。末查，被告4 人犯罪時間均係在中華
    民國96年4 月24日以前，所犯之罪皆合於中華民國96年罪犯
    減刑條例第2 條第1 項第3 款所定減刑條件，均應依法減輕
    其宣告刑刑期、褫奪公權期間2 分之1 ，併均諭知易科罰金
    之折算標準。
貳、無罪判決部分：
一、公訴意旨另略以：被告丁○○明知被告庚○○並未實際居住
    於高雄縣鳳山市誠正里戶籍地，竟與被告庚○○共同基於使
    投票發生不正確結果之犯意聯絡，以違反「虛報遷入戶籍」
    之方法，協助被告庚○○於95年2 月10日將戶籍遷入高雄縣
    鳳山市誠正里黃埔新村西五巷52之8 號內。藉以在設籍4 個
    月後取得該選舉區之投票權（即俗稱幽靈人口），以求增加
    票源順利當選。嗣高雄縣選舉委員會果依高雄縣鳳山市戶政
    事務所之戶籍登記，將被告庚○○編入高雄縣第10屆里長選
    舉人名冊並公告確定，被告庚○○並於95年6 月10日之高雄
    縣第10屆里長選舉投票日前往投票予被告丁○○，足以改變
    投票選舉人數之計算、得票率之基礎，以此方法使高雄縣鳳
    山市誠正里第10屆里長選舉之投票發生不正確之結果。嗣渠
    等於選舉結束後，被告庚○○於95年8 月22日將戶籍遷回原
    設籍之高雄縣鳳山市○○○路23巷6 弄11號等語。因認被告
    庚○○亦涉犯刑法第146 條妨害投票罪嫌。
二、公訴人認被告庚○○涉有上開犯嫌，係以被告庚○○之供述
    、戶籍資料影本、高雄縣鳳山市第10屆市民代表暨里長選舉
    第0078投票所鳳山市誠正里選舉人名冊影本等證據資料，為
    其論斷之依據。訊據被告庚○○辯稱：伊不認識丁○○，戶
    籍本來在鳳山市○○○路，伊與母親吵架後，遭母親趕出去
    ，伊便將戶籍遷入高雄市鳳山市誠正里黃埔新村東五巷52-8
    號伊乾爺爺甘宗增之住處，與選舉無關，8 月22日會將戶籍
    遷回，是因為有人叫伊跟母親道歉，之後便遷出來了，選舉
    時伊投的是廢票等語。
三、按犯罪事實應依證據認定，無證據不得認定犯罪事實；不能
    證明被告犯罪者，應諭知無罪之判決，刑事訴訟法第154 條
    第2 項、第301 條第1 項分別定有明文。又事實之認定，應
    憑證據，如未能發現相當證據，或證據不足以證明，自不能
    以推測或擬制之方法，為裁判基礎；且認定不利於被告之事
    實須依積極證據，苟積極證據不足為不利於被告事實之認定
    時，即應為有利於被告之認定；另認定犯罪事實所憑之證據
    ，雖不以直接證據為限，間接證據亦包括在內，然而無論直
    接證據或間接證據，其為訴訟上之證明，須於通常一般之人
    均不致有所懷疑，而得確信其為真實之程度者，始得據為有
    罪之認定，倘其證明尚未達到此一程度，而有合理之懷疑存
    在而無從使事實審法院得有罪之確信時，即應由法院為諭知
    被告無罪之判決（最高法院40年度台上字第86號、30年度台
    上字第816 號、76年度台上字第4986號判例意旨參照）。又
    按刑法第146 條妨害投票正確罪之構成要件，行為人主觀上
    需有妨害投票結果正確之故意，客觀上需有使用詐術或其他
    非法方法之行為，並使投票發生不正確結果，始足當之。
四、經查：
  (一)被告庚○○原設籍於高雄縣鳳山市○○○里○○○路23巷6
    弄11號，嗣於95年2 月10日將戶籍遷至高雄縣鳳山市誠正里
    黃埔新村西五巷52之8 號，又於95年8 月22日將戶籍遷回等
    情，業經被告庚○○於本院準備程序中供認屬實（見本院卷
    第104 頁），並有卷附被告庚○○之戶籍資料影本附卷可佐
    （見選他字卷第173 頁），是上開事實固堪認定，惟公訴意
    旨雖認被告丁○○有協助被告庚○○於95年2 月10日將戶籍
    遷入高雄縣鳳山市誠正里黃埔新村西五巷52之8 號之情，惟
    查，依陸軍列管黃埔新村違佔建戶清查名冊所載（見偵字卷
    第11頁），該址房屋使用人之姓名為「甘宗增」，核與被告
    庚○○前開所辯相符，是既該屋之使用人並非被告丁○○，
    則關於被告丁○○如何提供該址供被告庚○○為戶籍遷入，
    或以其他方式協助被告庚○○將戶籍遷入等節，均未見公訴
    人提出其他積極證據以供本院參酌，自難遽以採憑。
  (二)再訊之證人即被告庚○○之母親李丑○○於本院審理中結證
    稱：因庚○○喝酒與伊吵架，伊一氣之下便將庚○○趕出去
    。庚○○經常與家人鬧事後便將戶籍遷出，這是常有之事，
    不是1 次、2 次；吵架後，庚○○搬到乾爹之住所，乾爹說
    房子太小，不讓庚○○住，庚○○乾爹便來找伊，要伊讓庚○○搬回來，伊僅知道庚○○乾爹姓甘等語（見本院卷第19
    0 、191 頁），與被告庚○○前開所辯互核相符，足徵被告
    庚○○所為上開辯解並非全然無據，復衡以人民本享有居住
    遷徙之自由，而當今社會，工商業發達，人民彼此間往來頻
    繁，遷移或設定居所遷徙戶籍之因素亦眾多，有為選舉，有
    為子女之就學學籍、或有資產在該地，而需對於該財產為必
    要之管理監督等因素而遷徙戶籍之因素不一而足，倘因遷徙
    戶籍而致投票權行使之地域變更，即謂係為使投票發生不正
    確結果，實強人所難，被告庚○○辯稱與被告丁○○並非相
    識，而公訴人就被告庚○○前開遷移戶籍之舉係基於妨害投
    票之主觀犯意，及與被告丁○○間有犯意之聯絡等節，均未
    能提出充分事證以資佐證，是被告庚○○此部分犯嫌，是否
    係基於妨害投票之主觀犯意而為，亦非無疑。
  (三)綜上所述，公訴人所舉前開事證，均尚未使本院形成被告庚○○有前揭妨害投票犯行毫無合理懷疑之心證。此外，復查
    無其他積極證據足資認定被告庚○○確有前揭妨害投票之犯
    行，揆諸首揭法律規定與說明，既不能證明被告庚○○涉有
    前揭犯行，自應為無罪諭知。
據上論斷，應依刑事訴訟法第299 條第1 項前段、第300 條、第
301 條第1 項，公職人員選舉罷免法第113 第3 項，刑法第2 條
第1 項前段、第28條、第146 條第2 項、第47條第1 項、第37條
第2 項，修正前刑法第41條第1 項前段，中華民國96年罪犯減刑
條例第2 條第1 項第3 款、第7 條、第9 條、第14條，判決如主
文。
本案經檢察官癸○○到庭執行職務。
中    華    民    國    97    年    8     月    20    日
                  刑事第四庭  審判長法  官  陳  箐
                                    法  官  王參和
                                    法  官  鄭凱文
以上正本證明與原本無異。
如不服本判決應於收受本判決後10日內向本院提出上訴書狀，其
未敘述上訴理由者，並得於提起上訴後10日內向本院補提理由書
狀（均須按他造當事人之人數附繕本）「切勿逕送上級法院」。
中    華    民    國    97    年    8     月    21    日
                                    書記官  蕭家玲
 附表
┌──┬───┬──────┬─────────┬─────────┐
│編號│姓名  │原設籍地    │遷入戶籍          │遷出戶籍          │
│    │      │            ├─────────┼─────────┤
│    │      │            │遷入時間          │遷出時間          │
├──┼───┼──────┼─────────┼─────────┤
│ 1  │丙○○│臺北市松山區│高雄縣鳳山市誠正里│臺北市松山區安平里│
│    │      │安平里南京東│黃埔新村東五巷124 │南京東路5段291 巷 │
│    │      │路5段291 巷 │之1號             │44弄22號          │
│    │      │44弄22 號   ├─────────┼─────────┤
│    │      │            │95年1月19日       │95年6月30 日      │
├──┼───┼──────┼─────────┼─────────┤
│ 2  │辛○○│高雄市前鎮區│高雄縣鳳山市誠正里│未遷出            │
│    │      │竹北里建華街│黃埔新村東五巷124 │                  │
│    │      │14巷10弄1之3│之1號             │                  │
│    │      │號          ├─────────┼─────────┤
│    │      │            │95年1月23日       │                  │
├──┼───┼──────┼─────────┼─────────┤
│ 3  │子○○│臺中市南屯區│高雄縣鳳山市誠正里│臺中市南屯區黎明里│
│    │      │黎明里干城街│黃埔新村東五巷124 │干城街268號       │
│    │      │268號       │之1號             │                  │
│    │      │            ├─────────┼─────────┤
│    │      │            │95年1月26日       │95年6月28日       │
├──┼───┼──────┼─────────┼─────────┤
│ 4  │甲○○│臺中市南屯區│高雄縣鳳山市誠正里│臺北市松山區安平里│
│    │      │黎明里干城街│黃埔新村東五巷124 │南京東路5段291 巷 │
│    │      │268號       │之1號             │44弄22號          │
│    │      │            ├─────────┼─────────┤
│    │      │            │95年1月26日       │95年7月20日       │
├──┼───┼──────┼─────────┼─────────┤
│ 5  │乙○○│高雄縣鳥松鄉│高雄縣鳳山市誠正里│未遷出            │
│    │      │夢裡村明湖路│黃埔新村東五巷124 │                  │
│    │      │89之5號10樓 │之1號             │                  │
│    │      │            ├─────────┼─────────┤
│    │      │            │95年2月7日        │                  │
├──┼───┼──────┼─────────┼─────────┤
│ 6  │己○○│高雄市苓雅區│高雄縣鳳山市誠正里│高雄市苓雅區林華里│
│    │      │林華里廣西路│黃埔新村東五巷124 │廣西路4巷68號     │
│    │      │4巷68號     │之1號             │                  │
│    │      │            ├─────────┼─────────┤
│    │      │            │95年2月10日       │95年8月23日       │
├──┼───┼──────┼─────────┼─────────┤
│ 7  │壬○○│高雄市苓雅區│高雄縣鳳山市誠正里│高雄市苓雅區林華里│
│    │      │林華里廣西路│黃埔新村東五巷124 │廣西路4巷68號     │
│    │      │4巷68號     │之1號             │                  │
│    │      │            ├─────────┼─────────┤
│    │      │            │95年2月10日       │95年8月23日       │
├──┼───┼──────┼─────────┼─────────┤
│ 8  │庚○○│高雄縣鳳山市│高雄縣鳳山市誠正里│高雄縣鳳山市生明里│
│    │      │生明里王生明│黃埔新村西五巷52之│王生明路23巷6弄11 │
│    │      │路23巷6弄11 │8號               │號                │
│    │      │號          ├─────────┼─────────┤
│    │      │            │95年2月10日       │95年8月22日       │
└──┴───┴──────┴─────────┴─────────┘
附錄本案論罪科刑法條全文：
中華民國刑法第146 條
以詐術或其他非法之方法，使投票發生不正確之結果或變造投票
之結果者，處5 年以下有期徒刑。
意圖使特定候選人當選，以虛偽遷徙戶籍取得投票權而為投票者
，亦同。
前二項之未遂犯罰之。


司法院資訊處製作；財團法人民間司法改革基金會備份。
